臺灣高雄地方法院民事判決　　　　　　　　 93年度醫字第7號
原　　　告　甲○○
　　　　　　乙○○
共　　　同
訴訟代理人　李文禎律師
　　　　　　黃如流律師
被　　　告　健仁醫院
法定代理人　丁○○
訴訟代理人　趙建華律師
　　　　　　吳玉豐律師
被　　　告　財團法人長庚紀念醫院高雄分院
法定代理人　丙○○
訴訟代理人　蘇吉雄律師
　　　　　　陳雅娟律師
上列當事人間請求損害賠償事件，本院於民國94年9 月27日言詞
辯論終結，判決如下：
    主  文
原告之訴及假執行之聲請均駁回。
訴訟費用由原告負擔。
    事  實  及  理  由
一、原告主張：(一)原告之子邱弘明於92年9 月5 日22時25分許，
    騎乘車號XKK-302 號重機車行經高雄市○○區○○路與土庫
    路口時，遭未注意車前狀況之訴外人陳俊志駕駛車號FV-765
    5 號自小客車撞倒，邱弘明因而受傷，經送被告健仁醫院救
    治，惟被告健仁醫院竟未對邱弘明進行頭部及身體X 光或斷
    層掃描檢查，而僅就邱弘明之手腳及左股骨、左第5 掌骨等
    外傷加以簡單治療後，即讓其出院返家。旋自同年月8 日上
    午開始，邱弘明出現發燒現象，期間原告曾偕同邱弘明於住
    家附近診所、被告財團法人長庚紀念醫院高雄分院（以下簡
    稱長庚高雄分院），及被告健仁醫院看診多次，然邱弘明之
    發燒現象仍時好時壞，同年月9 日午後，原告為求進一步檢
    查並確定發燒原因，隨即又偕同邱弘明至被告長庚高雄分院
    進行包括頭部之身體斷層掃描查，以探究發燒原因，經斷層
    掃描檢查後，被告長庚高雄分院醫師仍告知邱弘明頭部及身
    體之檢查結果並無異樣，且與其發燒無關，故僅留院打點滴
    處理，直至當日17時許，邱弘明發生身體痙攣現象，經該院
    醫師到場診斷後，僅稱稍後再做骨髓檢查，未再做進一步處
    理，其後邱弘明精神狀況則越來越差，至當日22時許，經與
    被告長庚高雄分院協商，將邱弘明送入加護病房觀察，詎至
    次日即同年月10日17時10分許，被告長庚高雄分院通知原告
    ，邱弘明因細菌性腦膜炎死亡，並開立死亡證明書予原告。
    嗣因臺灣高雄地方法院檢察署認邱弘明之死因尚有疑義，經
    會同該署法醫師解剖邱弘明屍體勘驗，發現邱弘明之真正死
    因為：「先行原因：頭部外傷及車禍。直接引起死亡之原因
    為腦挫傷，腦出血併發急性化膿性腦膜炎」。(二)原告之子邱
    弘明因車禍受傷至被告醫院檢查、治療，被告基此醫療契約
    ，本即應盡善良管理人之注意義務，提供相當之醫療檢驗、
    治療服務，惟依前述臺灣高雄地方法院檢察署會同法醫師解
    剖結果，檢出邱弘明之死亡係「頭部外傷」及「腦挫傷、腦
    出血併發急性化膿性腦膜炎」，足證邱弘明92年9 月5 日發
    生車禍後頭部即有此傷勢，且依頭部X 光或斷層掃描，應可
    檢查得知，被告健仁醫院本應檢查卻疏未檢查，被告長庚高
    雄分院於檢查後竟又告知邱弘明頭部無任何問題，因被告上
    開之疏誤，致未能適時採取對應有效之治療措施，坐令邱弘
    明英年早逝。雖行政院衛生署醫事審議委員會之鑑定認被告
    並無醫療疏失，惟該會之鑑定書內容，不惟未依專業公正立
    場，提供更深入詳盡之專業意見，反而前後內容出現矛盾，
    有再送鑑定之必要，而難為被告有利之認定。爰依不完全給
    付之債務不履行、共同侵權行為及消費者保護法之規定提起
    本件訴訟，請求被告就喪葬費新臺幣（下同）305,250 元、
    扶養費930,576 元、慰撫金6,00 0,000元負連帶損害賠償責
    任，另懲罰性賠償金額則暫予保留等情。並聲明：(一)被告各
    應連帶給付原告甲○○3,742,55 4元，原告乙○○3,493,27
    2 元，暨均自起訴狀繕本送達翌日起至清償日止，按週年利
    率5%計算之利息。(二)原告願供擔保，請准宣告假執行。
二、被告健仁醫院則以：原告之子邱弘明於92年9 月5 日22時43
    分許，經119 救護人員送至被告醫院急診後，被告醫護人員
    立即為救治，邱弘明入院時之意識清醒，除四肢皮膚呈多處
    擦傷外，頭部並無明顯外傷，亦無噁心、嘔吐之症狀，故被
    告醫護人員為其治療外傷後，邱弘明即於當日23時25分許出
    院，於離院前，被告醫師除告知其應注意事項外，並再三囑
    其續為門診追蹤治療。於同年月6 日，邱弘明回診接續治療
    骨折傷害時，邱弘明仍無噁心、嘔吐及發燒現象發生，是在
    整個治療過程中，被告醫護人員依醫療臨床正常程序及經驗
    ，業已盡醫師應注意之義務，邱弘明當時意識清醒，且無嘔
    吐、抽筋、昏迷、失憶等症狀，並未符合做電腦斷層之條件
    ，是被告醫護人員未施予電腦斷層掃描，應無不當之處。又
    邱弘明之死亡確係因細菌性腦膜炎所致，且無法確知是否與
    車禍有關，被告未予施作頭部電腦斷層掃描或檢查，並無醫
    療疏失，及被告已為專業上必要之注意及治療，邱弘明之死
    亡結果與被告所實施之醫療行為間不具有相當之因果關係等
    節，亦經行政院衛生署醫事審議委員會第0000000 號鑑定在
    卷。是被告既無醫療過失，原告之子邱弘明之死亡自與被告
    無關，則原告請求被告連帶負賠償之責顯無理由等語，資為
    抗辯。並聲明：(一)原告之訴及假執行聲請均駁回。(二)如受不
    利判決請准預供擔保免假執行。
三、被告長庚高雄分院則以：(一)原告之子邱弘明於92年9 月8 日
    23時4 分許至被告醫院就診，當時其主訴發燒，測量體溫為
    38.9度，脈博89下/ 分，心跳20下/ 分，經急診外科醫師診
    視，當時意識清楚，無頭痛之主訴，左手有包紮，檢查無頭
    部外傷，腹部柔軟，四肢活動力正常，X 光檢查未發現有骨
    折現象，因無外科治療之適應症，故轉予急診內科觀察，經
    抽血及驗尿檢查，發現白血球偏高 (10.6) ，Segment(88.2
    )， 診斷為不明原因發燒，依常規給予Scano1#1及肛門塞劑
    後退燒，觀察3 、4 個小時後，其要求出院返家休息，被告
    醫師診視後認為發燒已退，意識清楚且四肢活動力正常，衛
    教若有發燒或意識不清須即回急診治療，於次日凌晨4 時15
    分許醫囑出院。嗣於同年月9 日13時20分許，邱弘明二度返
    回急診，其當時意識不清、嗜睡，體溫39度，脈博78下/ 分
    ，心跳19下/ 分，血壓146/88mmHg，急診外科醫師審視病歷
    及診視病患後懷疑有延遲性腦出血情形，因此安排電腦斷層
    檢查、抽血及驗尿，檢查結果未發現有特殊異常現象，無頭
    骨骨折及內出血情形，認為無外科治療適應症，因此即轉予
    急診內科，內科醫師懷疑有細菌感染或腦膜炎，因此先給予
    抗生素 (Aq-PCN+Rocephine) ，另會診神經內科及神經外科
    ，17時30分許邱弘明突發痙攣，緊急給予止痙劑後，告知家
    屬腦膜炎可能性，並安排腰椎穿刺檢查。神經外科醫師會診
    時，詢問家屬，其否認有頭部外傷病史，再綜合檢查結果，
    判斷不像蜘蛛網膜下腔出血。綜合會診結果傾向於細菌性腦
    膜炎，於22時許安排病患入加護病房，腦脊髓液檢查結果呈
    現白血球上升（大於500 顆），蛋白質上升（567.2mg/d1）
    ，sugar 大於5 ，符合細菌性腦膜炎變化，故即給予強力廣
    效性抗生素，於同年月10日追蹤電腦斷層檢查，結果顯示腦
    水腫及額葉腦變化，同日16時30分許病患血壓突降，經急救
    後無效宣告死亡，此為邱弘明於被告醫院就醫之過程。(二)上
    述醫療過程，從邱弘明9 月8 日第1 次至被告醫院急診至其
    出院前，意識均為清楚，四肢活動力亦為正常，且無頭部外
    傷及頭痛之主訴，並無進行頭部電腦斷層檢查之適應症。同
    年月9 日再至急診時，因其意識混淆不清、發燒，因此有為
    其進行抽血、驗尿及頭部電腦斷層檢查，然電腦斷層檢查結
    果並無特殊異狀及頭部骨折情形，會診中詢問家屬亦否認有
    頭部外傷病史，神經外科醫師認為不像蜘蛛網膜下腔出血，
    觀察中邱弘明發生痙攣，緊急給予止痙劑後，懷疑為細菌性
    腦膜炎，告知家屬可能性，並為腰椎穿刺檢查，結果發現確
    為細菌性腦膜炎，加護病房中即給予強力廣效之抗生素，是
    上述醫療處置均符合醫療常規。(三)細菌性腦膜炎結果實難以
    預測，是即使經由有效抗生素治療下，仍有可能造成神經系
    統障礙，甚至死亡。而細菌進入腦內之大約可分為2 種途徑
    ，其一為經由血液。例如一般社區感染之腦膜炎，細菌大多
    經由呼吸道進入人體內，造成菌血症，然後進入腦中，此外
    其他原因之敗血症亦然；其二係經由頭骨硬腦膜破損處進入
    ，例如在頭部受傷、手術、鼻竇炎、中耳炎等狀況受感染。
    本件邱弘明於被告醫院醫療過程中並無任何證據發現有頭部
    骨折或外傷情形，且9 月8 日急診時意識清楚，活動力正常
    ，難以懷疑有頭部外傷致細菌性腦膜炎之可能性。(四)又觀行
    政院衛生署醫事審議委員會第0000000 號鑑定意見，認本件
    原告之子邱弘明92年9 月8 日就診時，意識清醒、無頭痛、
    無噁心、嘔吐，且學理檢查發理體溫38.9度，無頸部僵硬，
    因此診斷為不明原因發燒，是對此類病患做精密儀器檢查，
    並非醫療常規。又於92年9 月9 日下午就診時，邱弘明無頸
    部僵硬、意識清醒是14分，故臨床上診斷為頭部外傷所致腦
    挫傷而引起腦膜炎可能性不大。及被告於是日下午施做電腦
    斷層掃描無腦內出血之現象之醫療行為，並無疏失，與是否
    使用顯影劑無關，如實施核磁共振儀器檢查，並不會較易檢
    查出病患有腦內出血之情事，故9 月9 日下午所做斷腦斷層
    掃描並沒有手術之適應症。縱使該日下午立即實施腦部外科
    手術，對病患並不一定較有存活之可能。且於9 月9 日所做
    斷層掃描無腦內出血之現象，或頭骨骨折之情形，無法判斷
    該病患因車禍而導致頭部外傷。且病患邱弘明之死亡原因係
    為急性細菌性腦膜炎所致，而非車禍所致之腦部挫傷。及急
    性細菌性腦膜炎之可能原因甚多，不勝枚舉，如患者並無頭
    部外傷之情況，亦可能會發生急性細菌性腦膜炎之結果，且
    在施以有效抗生素治療下，雖部分病人可痊癒，但死亡率仍
    相當高，約7~30% 等情，可知被告對病患邱弘明所採取之醫
    療措施，並無過失，亦與病患之死亡結果無因果關係。雖檢
    察署相驗屍體證明書對病患死亡之先行原因固記載為頭部外
    傷及車禍，然依法務部法醫研究所經解剖病患屍體所得之觀
    察，發現病患之頭部外觀無異狀，頭部無外傷痕跡，且前開
    鑑定亦認病患之細菌性腦膜炎無法認定與車禍有關，難認法
    醫研究所之報告可為認定之依據。是被告之醫療行為應無過
    失可言，則原告請求被告就其子之死亡負連帶負賠償責任，
    應無理由等語置辯。並聲明：(一)原告之訴及假執行聲請均駁
    回。(二)若受不利之判決，願供擔保免為假執行。
四、兩造不爭執之事實：原告之子邱弘明於92年9月5日22時25分
　　許，行經高雄市○○區○○路與土庫路口，遭訴外人陳俊志
　　駕駛FV-7655 號自小客車撞擊受傷後，於同年月5 日22時47
    分許，送至被告健仁醫院急診救治後返家休養，嗣於同年月
    年月8 日上午開始，出現發燒現象而分至住家附近元泰診所
    、被告長庚高雄分院，及被告健仁醫院看診多次，被告健仁
    醫院、長庚高雄分院分別為前述之診治行為，及原告之子邱
    弘明至同年月10日17時10分許，經急救無效而於被告長庚加
    護病房死亡等節，為兩造所不爭執，復有被告健仁醫院急診
    護理評估記錄單影本、被告健仁醫院病歷記錄、被告長庚高
    雄分院病歷記錄、中央健康保險局保險對象門診就醫記錄明
    細表、元泰診所病歷在卷可稽，並經本院調取臺灣高雄地方
    法院檢察署92年度相字第1552號相驗卷、92年度偵字第2155
    6號偵查卷核閱屬實，此部分堪信為真實。
五、本件爭點：
（一）被告健仁醫院部分：
  1.病患邱弘明於92年9 月6 日凌晨發生車禍後，隨即送至被告
    健仁醫院治療，被告僅以病患頭部無明顯外傷、無噁心、嘔
    吐等症狀，未就病患頭部進行斷層掃描或檢查，其醫療過程
    有無疏失?
  2.病患因持續高燒不退，復於92年9 月9 日上午，至被告複診
    ，主訴「頭部外傷、輕微暈眩、嘔吐」，被告此次所為醫療
    過程有無疏失?
  3.病患邱弘明之死亡結果與被告所實施之醫療行為間，是否具
    相當因果關係?
（二）被告長庚高雄分院部分：
  1.病患邱弘明於92年9 月8 日晚間，至被告長庚高雄分院診療
    時，當時體溫為攝氏38.9度，被告未對病患頭部作精密儀器
    檢查，其醫療過程有無疏失?
  2.病患持續高燒，又於92年9 月9 日下午至被告治療，臨床上
    是否可以判斷為「頭部外傷所致腦挫傷而引起腦膜炎」之高
    度可能?
  3.被告於92年9 月9 日下午所作斷層掃描，可否判讀有「腦內
    出血」之現象? 該日下午所實施之醫療行為是否存有疏失?
    是否與未使用enhancement 該顯影劑有關? 如實施核磁共振
    儀器檢查，是否較易查出病患腦內出血之情事? 倘該日下午
    立即實施腦部外科手術，病患是否較有存活之可能?
  4.病患邱弘明於92年9 月9 日下午所腦部斷層掃描照片，可否
    判讀有無「腦內出血」或「頭骨骨折」之情形? 可否判斷病
    患是否因車禍導致頭部受傷之診斷結果?
（三）病患邱弘明曾於92年9 月8 日至元泰診所就診，元泰診所
      所實施之醫療過程有無疏失? 又其死亡結果是否與元泰診
      所所實施之醫療行為有相當之因果關係?
（四）一般而言，急性細菌性腦膜炎，是否會導致腦挫傷、蜘蛛
      網膜下腔出血? 其情形與頭部外傷所致腦挫傷、蜘蛛網膜
      下腔出血，二者在臨床上如何鑑別? 病患邱弘明在臨床上
      之病程表現，究係符合「急性細菌性腦膜炎」或「頭部外
      傷」之病程變化? 又病患邱弘明之確實死因是否如法務部
      法醫研究所鑑定報告所示之結論?
（五）急性細菌性腦膜炎之可能原因如何? 如患者並無頭部外傷
      之情況，是否會發生急性細菌性腦膜炎之結果?
（六）急性細菌性腦膜炎在有效抗生素治療下，是否仍有可能造
      成神經統障礙，甚至發生死亡結果?
六、得心證之理由：
（一）按因故意或過失，不法侵害他人之權利者，負損害賠償責
      任。數人共同不法侵害他人之權利者，連帶負損害賠償責
      任。受僱人因執行職務，不法侵害他人之權利者，由僱用
      人與行為人連帶負損害賠償責任。不法侵害他人致死者，
      對於支出醫療及增加生活上需要之費用或殯喪費之人，亦
      應負損害賠償責任。又不法侵害他人致死者，被害人之父
      、母、子、女及配偶，雖非財產上之損害，亦得請求賠償
      相當之金額。再債務人因債務不履行之致債權人之人格權
      受侵害者，準用第192 條至195 條之規定負損害賠償責任
      ，民法第184 條第1 項前段、第185 條第1 項、第188 條
      第1 項前段、第192 條第1 項、第194 條、第227 條之 1
      分別定有明文。又從事設計、生產、製造商品或提供服務
      之企業經營者，應確保其提供之商品或服務，無安全或衛
      生上之危險；企業經營者違反前項規定，致生損害於消費
      者或第三人時，應負連帶賠償責任。消費者保護法第7 條
      第1 項、第3 項前段亦定有明文。是本件原告依據上開規
      定提起本件損害賠償之請求，自應究明被告是否有故意或
      過失之不法侵權行為？是否有違反契約義務，致生不完全
      給付之結果？其是否因未提供無安全或衛生上危險之服務
      ，致生損害於消費者？
（二）本件就被告健仁醫院、長庚高雄分院之醫療行為有無疏失
      ，經兩造協議，就上開爭點送請行政院醫事審議委員會（
      下稱醫事審議委員會）為鑑定，鑑定意見如下：
  (一)被告健仁醫院部分：
  1.病人當時意識清醒，無噁心嘔吐，受傷時無失去意識，故進
    行頭部電腦斷層掃描或檢查，並非醫療常規，因此其醫療過
    程無疏失。
　2.本案依9 月9 日健仁醫院病歷，病人有頭部輕微外傷，輕微
    暈眩及嘔吐，為輕度頭部外傷常見自然病程，至於發燒部分
    ，因發生車禍已4 天，原因有可能由各種原因引起，均無做
    電腦斷層或懷疑為腦脊髓炎之理由，因此該院此次醫療過程
    無疏失。
  3.病人之死亡與被告健仁醫院所實施之醫療行為間，不具有相
    當之因果關係。
  (二)被告長庚高雄分院部分：
  1.病人於92年9 月8 日23時04分許當時意識清醒、無頭痛、無
    噁心、嘔吐，且理學檢查發現體溫為38.9度，無頸部僵硬，
    因此診斷為不明原因發燒，對此類病人頭部做精密儀器檢查
    ，並非醫療常規。
  2.病人持續性高燒，於同年9 月9 日下午至該醫院治療，無頸
    部僵硬、意識清醒是14分，故臨床上診斷為『頭部外傷所致
    腦挫傷而引起腦膜炎』可能性不大。
  3.該院於92年9 月9 日下午做斷層掃描無『腦內出血』之現象
    ，該日下午所實施之醫療行為，並無疏失，與是否使用顯影
    劑（enhanc em -ent）無關。如實施核磁共振儀器檢查，並
    不會較易檢查出病人有腦內出血之情事。9 月9 日下午所做
    斷層掃描並沒有手術之適應症，縱使該日下午立即實施腦部
    外科手術，對病人並不一定『較有存活之可能』。
  4.該院92年9 月9 日下午所做斷層掃描無『腦內出血』之現象
    或『頭骨骨折』之情形，無法判斷該病患因車禍而導致頭部
    外傷。
  (三)元泰診所依病人當時之主訴，給予退燒藥，並告知如高燒不
    退應至醫院就診，所實施之醫療過程，符合醫療常規，病人
    之死亡結果與其醫療行為無相當之因果關係。
  (四)一般而言，急性細菌性腦膜炎不會導致腦挫傷、蜘蛛網膜下
    腔出血。因前述情形，故無與頭部外傷所致腦挫傷、蜘蛛網
    膜下腔出血二者無鑑別之問題發生。病人在臨床上之病程表
    現，早期符合輕度頭部外傷之病程，後期符合急性細菌性腦
    膜炎。病人之確實死因為細菌性腦膜炎所致，部分如法務部
    法醫研究所報告所示之結論，但無法確知是否與車禍有關，
    92年9 月9 日之電腦斷層為正常並未見腦挫傷、蜘蛛網膜下
    腔出血。
  (五)急性細菌性腦膜炎之可能原因甚多，不勝枚舉，如患者並無
    頭部外傷之情況，仍有可能發生急性細菌性腦膜炎之結果。
  (六)急性細菌性腦膜炎在有效抗生素濁療下，雖部分病人可痊癒
    ，但死亡率仍相當高7~30% 。
（三）綜上觀之，醫事審議委員會在參酌全部病歷資料、高雄地
      方法院檢察署92年度相字第1552號相驗卷、92年度偵字第
      21556 號偵查卷、高雄市政府警察局楠梓分局偵查卷、長
      庚高雄分院電腦斷層照片2 幀及本院民事卷為綜合判斷，
      既認邱弘明之確實死因為細菌性腦膜炎所致，且無法判斷
      是否因車禍受傷所引起，而導致急性細菌性腦膜炎之原因
      又不勝枚舉，縱患者無頭部外傷亦可能發生，在有效抗生
      素治療下，仍有很高之死率，及被告健仁醫院及被告長庚
      高雄分院為邱弘明所為之每一診斷及治療過程，亦均符合
      一般之醫療常規，是難認被告就邱弘明之死亡各有何醫療
      疏失可言，並因而導致邱弘明之死亡結果。雖法務部法醫
      研究所之鑑定報告及相驗屍體證明書固認邱弘明之死亡係
      因車禍頭部外傷致腦挫傷、腦出血、腦水腫，以致併發急
      性化膿膜炎死亡，而與車禍有因果關係。惟於該法醫研究
      所解剖邱弘明屍體所得之觀察發現，其頭部外觀並無異狀
      ，切開頭部皮膚，皮下亦無出血情形，此觀該鑑定書解剖
      經一欄所載自明，則前開鑑定報告及相驗屍體證明書對病
      患之死亡先行原因，認係車禍頭部外傷所致乙節，即與解
      剖所得結果不同，是其得出因車禍致頭部外傷、腦挫傷、
      腦出血，最後併發急性化膿性腦膜炎之死亡結果自非全無
      可議之處。況其解剖所得頭部外觀無異狀乙情，亦與被告
      長庚高雄分院之電腦斷層為正常，並未見腦挫傷、蜘蛛網
      膜下腔出血之情形相符合，益證被告健仁醫院、長庚高雄
      分院依當時之情狀，而為前開之醫療行為應已綜合一切學
      理經驗判斷，而採取適當治療方法，符合醫療常規，且已
      善盡注意及照護醫療之義務，並無醫療疏失至明，是原告
      尚難遽以該法醫研究所之鑑定報告為不利被告之認定。
（四）本件醫療行為有無消費者保護法之適用？
  1.按消費者保護法第7 條雖規定：「從事設計、生產、製造商
    品或提供服務之企業經營者應確保其提供之商品或服務，無
    安全或衛生上之危險。商品或服務具有危害消費者生命、身
    體、健康、財產之可能者，應於明顯處為警告標示及緊急處
    理危險之方法。企業經營者違反前二項規定，致生損害於消
    費者或第三人時，應負連帶賠償責任。但企業經營者能證明
    其無過失者，法院得減輕其賠償責任。」惟消費者保護法及
    其施行細則就所規範之服務意義為何，並無明確定義，故就
    何謂消費性服務為一般性之定義，有其困難，是不宜單從文
    義解釋即判斷醫療行為有無消費者保護法之適用，而應分別
    各個法律行為之性質，為合目的性之解釋。
  2.次按消費者保護法第1 條第1 項規定：「為保護消費者利益
    ，促進國民消費生活安全，提昇國民消費生活品質，特制訂
    本法」，為此該法就立法目的所為之明文規定。是為法律條
    文之解釋時，即應以此明定之立法目的為其範圍。而消費者
    保護法所謂商品無過失責任制度，係由於消費者無論如何提
    高注意度，也無法有效防止損害之發生，故藉由無過失責任
    制度之適用，製造商或將採取不讓危險未明之商品流入市面
    、減少製造危險商品，或在有其他更安全商品可代替之情形
    下，將危險商品完全退出市○○○段，以期減少事故發生之
    次數，避免無過失賠償責任，或又透過轉嫁危險責任分配於
    商品價格方式，達到分擔危險之目的，其結果亦可能使消費
    者在不知有危險存在情形下，選擇其他商品，進而使該危險
    商品退出市場，以達成消費者保護法第1 條所定之立法目的
    。惟就醫療行為而言，其醫療過程或多或少危險性，治療結
    果依目前醫療知識，仍充滿不確定性。醫師本於專業知識，
    就病患之病情及身體狀況等綜合考量，選擇最適宜之醫療方
    式進行醫療，如將無過失責任適用於醫療行為，則醫師為降
    低危險，可能將傾向選擇治療副作用較少之醫療方式，而捨
    棄較有利於治癒病患卻危險性較高之醫療方式，然此一情形
    顯不能達成消費者保護法第1 條第1 項之立法目的至明。另
    以病患角度觀之，依常理而言，病患對健康之重視，會產生
    風險厭惡之效應，使得病患願以較高甚至不合理之注意成本
    降低不成比例之風險，惟單就機率言，因無過失責任制度無
    法鼓勵潛在被害人提高注意度，過失責任制度則可，故兩者
    相較，在過失責任制度下之病患，有較高比例會提高注意度
    以配合醫療行為。益見無過失責任制度適用於醫療行為，對
    整體醫療品質之提昇，未必有所助益。
  3.再者相較於種類及特性可能無限之消費商品，現代醫療行為
    就特定疾病之可能治療方式，實則相當有限，新型醫療方式
    是否適用亦需長期臨床經驗之累積，而在我國之全民健康保
    險制度下，醫療服務不具轉嫁危險於價格之功能，則藉由價
    格選擇排除危險之市場機能，顯難否發生於醫療市場。是若
    藥物控制方式所存在之危險性，經評估仍然高於醫師所能承
    受者，而醫師無從選擇其他醫療方式時，或改用較不適宜，
    然危險較小之醫療行為仍有可能被求償時，為求自保，醫師
    將不免選擇降低危險至其所能承受之程度，而對某些病患不
    予治療以為因應，且勢將優先排除社會上之弱者，然該類病
    患又屬最須醫療保護者。此即所謂「防禦性醫療」中最常見
    之類型，在以保護消費者權益為最高指導原則之消費者保護
    法而言，顯然有所違背。是醫師為免於訟累，寧可採取任何
    消極、安全的醫療措施，以爭取「百分之百」之安全，甚而
    採取防禦性醫療，藉以免除無過失責任之危險，則醫療手段
    之採取，其目的將不再為救治病人之生命及健康，而是首重
    保護醫療人員之安全，此又恐將剝奪真正需要醫療服務病人
    之治療機會，且延誤救治之時機，而增加無謂醫療資源之浪
    費，誠非病患及社會之福。依上所述，醫療行為如適用消費
    者保護法之無過失責任制度，既不能達成消保法第1 條所定
    之立法目的，則應以目的性限縮解釋之方式，將醫療行為排
    除於消費者保護法適用範圍之列，是原告依消費者保護法之
    規定，請求被告應負無過失損害賠償責任，即非有據。
（五）綜上所述，被告等對邱弘明之醫療過程既無疏失，是自無
      原告所主張之不法侵權行為、違反契約義務，致生不完全
      給付之行為之事實，復無消費者保護法之適用。從而，原
      告依民法第184 條、第185 條、第188 條、第192 條、第
      194 條、不完全給付之債務不履行，及消費者保護法第七
      條，提起本件訴訟請求被告等應連帶給付原告甲○○3,74
      2,55 4元，原告乙○○3,493,272 元，及均自起訴狀繕本
      送達翌日起至清償日止，按週年利率5%計算之利息，為無
      理由，應予駁回。其假執行之聲請，因訴之駁回，已失所
      附麗，應併予駁回。
七、本件事證已臻明確，兩造其餘主張陳述及攻擊防禦方法，經
    審酌後認不影響本判決結果，爰不一一論駁，併此敘明。
八、據上結論，原告之訴為無理由，依民事訴訟法第85條第 1項
    前段，判決如主文。
中　　華　　民　　國　　94　　年　　10　　月　　11　　日
                  民事第2庭   法　官　柯彩燕
正本係照原本作成。
如不服本判決，應於送達後廿日內，向本院提出上訴狀（須附繕
本）。
中    華    民    國    94    年    10    月    11    日
                              書記官  王紀芸
